【裁判字號】    98,上訴,489
【裁判日期】    980630
【裁判案由】    偽證
【裁判全文】
臺灣高等法院高雄分院刑事判決         98年度上訴字第489號
上  訴  人
即  被  告  丙○○
                      3樓
上列上訴人因偽證案件，不服臺灣高雄地方法院97年度訴字第12
37號中華民國97年10月22日第一審判決（起訴案號：臺灣高雄地
方法院檢察署97年偵字第1237號），提起上訴，本院判決如下：
    主  文
上訴駁回。
丙○○緩刑參年。
    事  實
一、緣謝均鋐（原名謝育叡。經原審判決有期徒刑7 月，上訴中
    ）與丙○○為男女朋友，2 人與丁○○、己○○、庚○○及
    綽號「呆龍」之戊○○因參與網路線上遊戲而結識。丁○○
    曾追求丙○○未果，而要求丙○○返還曾為其支付之相關生
    活費用約新臺幣（下同）70萬元。於民國（下同）95年9 月
    23日晚上，在高雄市左營區「御花園KTV 」己○○慶生會，
    謝均鋐、丁○○於包廂外之洽談中，謝鈞鋐表示願代丙○○
    償還上開債務，相約於翌（24）日前往高雄市○○區○○路
    與文莊路口「六六小館」即戊○○工作處，討論前開債務清
    償方式。嗣於同月24日中午，謝均鋐、丙○○、丁○○、庚○○、賴達緯及賴達緯之女友前往「六六小館」集合，經由
    戊○○、庚○○之協調，謝均鋐再次表示願代丙○○清償前
    開債務，復採戊○○之建議，並經謝均鋐基於自由意志而為
    同意，由謝均鋐簽發4 張面額各35萬元之本票，其中2 張本
    票用以清償債務，其餘2 張則作為擔保，即謝均鋐每清償35
    萬元，丁○○即須返還2 張本票，過程平和且未發生衝突。
    詎丙○○明知謝均鋐係基於自由意志簽發上揭4 張本票，而
    丁○○、戊○○、庚○○、賴達緯及其女友等人均無以恐嚇
    方式使謝均鋐為之，竟於96年10月30日16時許，在臺灣高雄
    地方法院檢察署96年度他字第7091號丁○○被告恐嚇取財案
    件調查中，基於偽證之犯意，於檢察官偵查時，以證人身分
    ，就丁○○等5 人有無以強制及恐嚇之方式使謝均鋐簽發上
    開本票之於案情具有重要關係事項，供前具結，而虛偽陳述
    ：「案發當天我和謝均鋐到現場時，被告夥同其他4 人把我
    們圍起來，『呆龍』就走到謝均鋐後面，押著他的背，說若
    謝均鋐不簽本票，就不讓我們離開，並要讓我們2 人斷手斷
    腳，當時我很害怕，就一直哭，謝均鋐就簽本票4 張，面額
    各35萬元。」等語，足以影響檢察官判斷丁○○等5 人有無
    共同恐嚇取財之犯行，而使該案件有誤認之虞。
二、案經臺灣高雄地方法院檢察署檢察官主動偵查起訴。
    理    由
一、程序部分：
(一)、本件原審應送達被告丙○○之判決正本，係於97年10月30日
    由乙○○收領，且蓋有第一家商行戳記（營業處所為：高雄
    市○○區○○路），並於「未獲會晤本人，已將文書交與有
    辨別事理能力之同居人或受僱人」欄，勾選「受僱人」，有
    郵務送達證書可憑（見原審卷第86頁背面），而被告於97年
    12月9 日提起上訴，有上訴狀可稽（見本院卷第3 頁）。經
    原審法院以被告上訴已逾期，其上訴違背法律上之程式而裁
    定駁回被告之上訴（見原審卷第99、100 頁），嗣經被告提
    起抗告，經本院98年度抗字第61號裁定撤銷發回在案；復經
    原審法院送上訴在案。按上訴期間自判決後起算，係指經合
    法送達者而言，如該判決並非合法送達，祇能以受送達人實
    際收受判決時為起算上訴期間之標準。次按判決書送達於本
    人以外之人，如其人未經陳明為送達代收人，又非其他法定
    應受送達之人，不能視為送達於本人，從而本人之上訴期間
    ，應以其本人實際收受判決之翌日起算（最高法院31年上字
    第738 號判例意旨）。再按「送達於住、居所、事務所或營
    業所不獲會晤應送達人者，得將文書付與有辨別事理能力之
    同居人或受僱人」，為民事訴訟法第137 條第1 項所明定，
    此項規定依刑事訴訟法第62條於刑事訴訟程序，亦在準用之
    列；其所稱「同居人」，係指「與應受送達人居住在一處，
    且繼續的為共同生活者，方為相當。若僅同幢房屋居住，或
    住址雖再同一處所，但早已分戶，事實上各自生活者，事實
    上各自生活者，縱有親屬關係，仍不能認係共同生活之同居
    人」（參考最高法院95年台上字第7092號判決意旨）。經查
    ，被告堅詞否認有收受原審判決書，依上開郵務送達證書之
    記載，原審判決固於97年10月30日，由「受僱人」乙○○收
    領；惟查，證人乙○○於本院具結證稱：我在第一家商行任
    職，公司的信件多由我代收。應送達丙○○之原審判決係由
    我簽收，我和丙○○沒有什麼關係，那段時間丙○○在我們
    公司兼職。我們公司掛號信件很多，我統一放在1 個盒子裡
    面，如果公司的員工的信件，他們會自己拿走，這份判決我
    沒有當面交給丙○○，我是放在盒子那個地方，我不知道丙○○有沒有拿走判決書等情（見本院卷28頁至第31頁）；證
    人即第一家商行負責人甲○○證稱：被告係公司兼職的業務
    人員，因為公司的信件很多，平常都固定放在1 個位置，職
    員進來公司時都會自己去看有沒有自己的信件並拿走。本案
    丙○○的原審判決書，由乙○○簽收後，應該還是放在信件
    處，但我們現在一直找不到這份判決書等情（見本院卷第38
    頁）。依上開2 位證人之證述，被告與收領判決書之人即乙○○，並無僱傭關係，亦非共同生活之同居人，而又不能證
    明被告有受領該判決，被告亦否認有收受該判決，應認原審
    判決未經合法送達於被告，而被告亦否認有收受該判決，是
    被告於本案97年10月22日宣示判決後之97年12月9 日提起上
    訴，其上訴應為合法，合先敘明。
(二)、按被告以外之人（包括證人、鑑定人、告訴人、被害人及共
    同被告等）於審判外之陳述雖不符刑事訴訟法第159 條之1
    至之4 等4 條之規定，而經當事人於審判程序同意作為證據
    ，法院審酌該言詞陳述或書面陳述作成時之情況，認為適當
    者，亦得為證據，刑事訴訟法第159 條之5 第1 項定有明文
    。本件判決所引之證據，其原屬於傳聞證據部分，檢察官及
    被告均同意作為證據，本院審酌上開證據之作成，並無違法
    或不當情形，且與本案待證事實相關，適當作為證據，依刑
    事上開規定，認均有證據能力。
二、被告上開偽證之事實，業據上訴人即被告丙○○於本院審理
    時坦承不諱，且查：
(一)、被告於96年10月30日16時許，在臺灣高雄地方法院檢察署96
    年度他字第7091號丁○○被告恐嚇取財案件調查中，於檢察
    官偵訊時，以證人身分，就丁○○等5 人有無以恐嚇及強制
    方式使謝均鋐簽發本票之於案情具有重要關係事項，供前具
    結而陳述：「案發當天我和謝均鋐到場時，被告夥同其他4
    人把我們圍起來，『呆龍』走到謝鈞鋐後面，壓著他的背，
    說若謝育叡不簽本票，就不讓我們離開，並要讓我們2 人斷
    手斷腳，當時我很害怕，就一直哭，謝育叡就簽本票4 張，
    面額各35萬元」等語，並有證人結文可稽（見影印他卷第10
    頁、第15頁）。
(二)、同案被告謝均鋐與丁○○於95年9 月23日晚上KTV 包廂外協
    談中，已表示願幫被告丙○○代償債務一節，業據證人己○○於偵訊中具結證稱：當天伊請謝均鋐、丁○○到伊的慶生
    會，之前丁○○有說他與丁○○間有金錢糾紛，當時謝均鋐
    有說要幫丙○○還錢，丁○○有對謝均鋐說這是丙○○欠他
    的錢，不關謝均鋐的事；伊和謝均鋐、丁○○2 人談判時，
    呆龍（戊○○）後來也有過來，他有聽到等語明確（參偵卷
    第34頁），並於原審審理時除上開證述外，補稱：伊當天有
    請丁○○、戊○○及庚○○，謝均鋐也有參加，一開始是丁○○、謝均鋐2 人，在KTV 包廂隔1 個門外面說，第3 個是
    伊，第4 個就是戊○○；一邊說錢，謝均鋐說要幫丙○○支
    付錢，對方（丁○○）有說好，償還之數額還沒有講好；伊
    建議他們事後再找地方談，他們有進去包廂內繼續唱歌；戊○○說看去哪裡講；伊偵查中陳述有勸謝均鋐說不需要幫丙○○這件事，是實在的等語明確（參原審二卷第32至34頁）
    ，前後證述相符。且證人即呆龍戊○○於偵訊時具結證稱：
    丙○○打電話給伊，說她與丁○○有金錢糾紛，己○○生日
    當天，丙○○打電話叫伊去慶生會現場，那時謝均鋐有說要
    幫丙○○處理等語，並於原審審理時除上開證述外，補稱：
    丁○○有問謝均鋐是否要承擔這筆債務，謝均鋐說丙○○是
    他女友，要幫她承擔，當晚沒有談到具體多少錢；伊打電話
    問丁○○，他說丙○○生活不方便就開口向他借錢，借多少
    錢沒有講；是丙○○跟伊說謝均鋐要去那裡，叫伊去KTV 看
    看，「六六小館」是在KTV 晚上才講的，伊提議的；在包廂
    外走廊談，一開始有丁○○、謝均鋐、己○○在場，之後伊
    才出去，好像還有庚○○，當晚謝均鋐說一定要承擔丙○○
    債務，他有說等語明確（參原審二卷第45反面、46、47頁）
    ，前後一致；且證人庚○○於偵訊、原審審理時均具結證稱
    ：前一晚伊等有見面，就在談丙○○與丁○○債務事情，當
    時丙○○沒到場，有要求丙○○也要見面，謝均鋐當場打電
    話給她，謝均鋐說隔天丙○○會來高雄；前一晚伊有問謝均
    鋐說這不是他的事，是否要幫丙○○償還債務，但謝均鋐表
    示要等語明確（參偵卷第46頁，原審二卷第49頁正反面），
    上開3 位證人證述印證相符，堪以採信，是同案被告謝均鋐
    在「六六小館」協調前一晚即己○○慶生會包廂外洽談中，
    除金額尚不確定外，確已表明願意代被告償還債務屬實。參
    以同案被告謝均鋐所涉誣告部分，業經原審判處罪刑，上訴
    中。
(三)、查本件被告在臺灣高雄地方法院檢察署丁○○被告恐嚇案件
    ，於檢察官訊問時以證人身分，就丁○○等5 人有無以強制
    、恐嚇方式，使謝均鋐簽發本票之於案情具有重要關係事項
    ，供前具結，而為上開虛偽陳述，足以影響檢察官對於丁○○等5 人有無共同強制、恐嚇取財犯行之判斷，且其就該偽
    證事項之內容，均出於其本身之親身經歷，故意為虛偽之陳
    述，自應構成偽證罪責。
(四)、綜上所述，被告有偽證行為，事證明確，其犯行堪以認定。
三、核被告所為，係犯刑法第168 條之偽證罪。原審以被告偽證
    犯行明確，適用上開法條，審酌被告就自己惹起之債務，為
    迴護同案被告謝均鋐免除清償責任，竟為上開偽證，有影響
    檢察官就丁○○等5 人涉犯強制、恐嚇刑責調查誤認之虞，
    危害國家刑罰追訴權之正確之行使，而使他人有遭受不當追
    訴、審判之虞，被告係被動配合而為偽證，暨其犯罪之動機
    、目的、手段等一切情狀，量處有期徒刑6 月，原審認事用
    法核無違誤，量刑亦稱妥適，被告上訴意旨徒以原審量刑過
    重，而指摘原判決此部分不當云云，為無理由，應予駁回。
四、查被告未曾因故意犯罪受有期徒刑以上刑之宣告，此有被告
    前科紀錄表可查，其因失慮致犯本案，經此偵審教訓當知警
    惕而無再犯之虞，且於原審判決後，被告已與丁○○成立和
    解，丁○○並表明不願追究本案，有和解書影本可憑（見本
    卷第53頁），而被告於本院審理中已坦承犯行，並請給予緩
    刑之機會，本院認所宣告之刑以暫不執行為適當，爰依法宣
    告緩刑3 年，以勵自新。
五、同案被告謝均鋐所涉誣告罪，業經原審判處罪刑，上訴中。
據上論斷，應依刑事訴訟法第368 條，刑法第74條第1 項第1 款
，判決如主文。
本案經檢察官蔡國禎到庭執行職務。
中    華    民    國    98    年    6     月    30    日
              刑事第六庭    審判長法  官  王憲義
                                  法  官  張盛喜
                                  法  官  邱永貴
以上正本證明與原本無異。
如不服本判決應於收受本判決後10日內向本院提出上訴書狀，其
未敘述上訴理由者，並得於提起上訴後10日內向本院補提理由書
狀（均須按他造當事人之人數附繕本）「切勿逕送上級法院」。
中    華    民    國    98    年    6     月    30    日
                                  書記官  鄭翠芬
附錄本判決論罪科刑法條：
中華民國刑法第168 條
（偽證罪）
於執行審判職務之公署審判時或於檢察官偵查時，證人、鑑定人
、通譯於案情有重要關係之事項，供前或供後具結，而為虛偽陳
述者，處7 年以下有期徒刑。


司法院資訊處製作；財團法人民間司法改革基金會備份。
